【裁判字號】    98,交簡上,64
【裁判日期】    981218
【裁判案由】    過失致死
【裁判全文】
臺灣高雄地方法院刑事判決            98年度交簡上字第64號
上  訴  人  臺灣高雄地方法院檢察署檢察官
被      告  甲○○
上列上訴人因被告過失致死案件，不服民國98年2 月13日本院交
通法庭97年度審交簡字第2050號第一審刑事簡易判決（聲請簡易
處刑案號：臺灣高雄地方法院檢察署97年度偵字第8640號），提
起上訴，本院管轄之第二審合議庭判決如下：
    主  文
原判決撤銷。
甲○○犯過失致人於死罪，處有期徒刑陸月，如易科罰金，以新
臺幣壹仟元折算壹日。
    事  實
一、甲○○於民國97年2 月26日上午10時30分許，騎乘車牌號碼
    KP-82 號之大型重型機車，沿高雄縣美濃鎮○○路由東向西
    方向行駛，於行經中山路2 段780 號時，本應注意該路段之
    速限為時速60公里，不得超速行車，且大型重型機車在未劃
    設慢車道之雙向2 車道行駛時，除準備停車或臨時停車外，
    不得駛出路面邊線，並應注意車前狀況，隨時採取必要之安
    全措施，而依當時天候晴朗、有日間自然光線、視距良好，
    該路段為柏油路段，且路面乾燥、無缺陷，亦無其他障礙物
    等情況下，並無不能注意之情事，竟疏未注意及此，貿然超
    速直行，適有行人楊鳳英於穿越道路時，亦疏未充分注意來
    車動態，與左右來車保持良好互動，而貿然自中山路2 段78
    0 號前由南向北橫越該路段，甲○○見狀並未予減速，但為
    閃避楊鳳英而違規侵入不屬於大型重型機車行駛的路肩，因
    而閃避不及，在中山路2 段780 號前由東向西方向之路肩與
    楊鳳英發生碰撞，導致楊鳳英當場倒地，頭部撞擊地面，送
    醫後，於97年2 月27日凌晨0 時50分許，因創傷性顱內出血
    、顱骨骨折及低血容性休克等原因而死亡。甲○○則於肇事
    後留在現場，並由路人報案，經警到場處理時，向承辦員警
    坦承其為肇事者，並接受裁判。
二、案經楊鳳英之夫乙○○告訴及高雄縣政府警察局旗山分局報
    告臺灣高雄地方法院檢察署檢察官偵查起訴。
    理  由
壹、程序部分（證據能力之審查）：
    按被告以外之人於審判外之陳述，雖不符刑事訴訟法第 159
    條之1 至第159 條之4 之規定，而經當事人於審判程序同意
    作為證據，法院審酌該言詞陳述或書面陳述作成時之情況，
    認為適當者，亦得為證據；當事人、代理人或辯護人於法院
    調查證據時，知有第159 第1 項不得為證據之情形，而未於
    言詞辯論終結前聲明異議者，視為有前項之同意，刑事訴訟
    法第159 條之5 定有明文。本件除上開特別具證據能力之傳
    聞證據外，其餘所援引之以下各項證據（詳後述），固有部
    分屬傳聞證據，然公訴人、被告於本院調查證據時，均知有
    前開第159 第1 項不得為證據之情形，被告表示同意作為證
    據使用（見本院卷第92、131 、132 頁），且於言詞辯論終
    結前，均未聲明異議，本院審酌該等證據作成時之狀況，並
    無違法取證之情事，且無不宜作為證據之情形，依前開說明
    ，爰認均有證據能力，合先敘明。
貳、實體部分：
一、上揭犯罪事實，被告甲○○除違規侵入不屬於大型重型機車
    行駛的路肩部分之事實外，於警詢、檢察官訊問及本院審理
    時均坦承不諱（見偵卷第2 至4 、22頁，相驗卷第24頁，本
    院卷第55至57、132 、137 頁），且有高雄醫學大學附設中
    和紀念醫院診斷證明書1 紙、高雄縣政府警察局旗山分局道
    路交通事故現場圖1 份、道路交通事故調查報告表(一)、(二)各
    l 份、現場照片12張、高雄縣政府警察局交通隊旗山分隊道
    路交通事故肇事人自首情形紀錄表、臺灣新竹地方法院檢察
    署相驗屍體證明書、法醫驗斷書各1 份、財團法人成大研究
    發展基金會98年11月5 日成研基建字第09803588號函暨所附
    鑑定意見書、衛星影像地圖各1 份在卷可稽（見偵卷第8 至
    14 、16 頁，相驗卷第26、33至40頁，本院卷第102 至122
    頁），上開犯罪事實，應堪信為真實。至被告甲○○雖於本
    院審理時否認違規侵入不屬於大型重型機車行駛的路肩部分
    之事實，而辯稱：我撞到被害人楊鳳英之位置在道路路邊實
    線的左側（按即高雄縣美濃鎮○○路由東向西方向之車道內
    ）云云（見本院卷第137 頁）。然查，被告甲○○於警詢時
    供稱：我機車左前車頭撞擊楊鳳英右側身體而肇事等語（見
    偵卷第3 頁），而依卷附之高雄醫學大學附設中和紀念醫院
    診斷證明書、相驗照片及臺灣新竹地方法院檢察署法醫驗斷
    書所示，由相驗卷第28頁上下2 張照片可以看到被害人楊鳳
    英頭部左側之頭骨受傷，佐以上開診斷證明書所載「顱骨骨
    折」，可知被害人確係頭部左側之顱骨骨折，另由相驗卷第
    29頁下方照片可以看到被害人右小腿明顯腫脹，相驗卷第30
    頁下方照片則可以看到被害人右小腿遭撞擊位置，而上開法
    醫驗斷書亦指出被害人右小腿骨折之事實（見相驗卷第38頁
    ），另佐以卷附被告所騎乘車牌號碼KP-82 號大型重型機車
    之車損照片3 張所示（見偵卷第13頁左下方照片1 張，第14
    頁上方照片2 張），該機車確係左前方車頭受損無疑，綜合
    上述，可知被害人楊鳳英確係右側遭被告甲○○所騎乘之大
    型重型機車左前方車頭撞擊後，造成被害人左側倒地頭部撞
    擊地面，以致頭部左側之顱骨骨折。則以上開撞擊模式及被
    害人受傷情形，再佐以告訴人乙○○所提出之被害人受傷倒
    地照片所示（見本院卷第9 頁所示），被害人倒地時，略呈
    向左倒的樣式，頭部有部份在車道內，而明顯頭部亦壓著道
    路邊線，左手在車道內，其餘的身軀、雙腳以及右手均在路
    肩上，同時遭撞擊產生骨折的右小腿也在路肩上，而被告所
    騎乘大型重型機車撞擊被害人後之受損碎片亦散落在路肩上
    ，則以上開跡證，在在均顯示被告所騎乘大型重型機車與楊
    鳳英發生撞擊的地點是在路肩上，而非車道內，實屬灼然，
    此亦與財團法人成大研究發展基金會98年11月5 日成研基建
    字第09803588號函暨所附鑑定意見書認：「撞擊發生時，楊
    鳳英已經穿越道路進入道路北側的路肩範圍內。然而根據楊
    鳳英倒地位置，可以確定楊鳳英約略剛進入路肩範圍就與KP
    -82 大型重機車發生撞擊」等語互核相符（見本院卷第 114
    、115 頁）。從而，本件確係被告甲○○為閃避被害人楊鳳
    英而違規侵入不屬於大型重型機車行駛的路肩，而在被害人
    穿越馬路約略剛進入路肩範圍時，就與被告所騎乘之 KP-82
    號大型重型機車發生撞擊，被告辯稱：我撞到被害人楊鳳英
    之位置在道路路邊實線的左側車道內云云，要與事實不符，
    而非可採。
二、按行車速度，依速限標誌或標線之規定，道路交通安全規則
    第93條第1 項定有明文；又汽車行駛時，駕駛人應注意車前
    狀況，並隨時採取必要之安全措施，道路交通安全規則第94
    條第3 項亦定有明文；另汽車在未劃設慢車道之雙向2 車道
    行駛時，除準備停車或臨時停車外，不得駛出路面邊線，道
    路交通安全規則第97條第1 項第4 款亦定有明文，而依道路
    交通安全規則第99條之1 前段規定「汽缸總排氣量550 立方
    公分以上之大型重型機器腳踏車，應比照小型汽車適用其行
    駛規定」，而被告甲○○所騎乘車牌號碼KP-82 號大型重型
    機車之汽缸總排氣量為599 立方公分，有該大型重型機車行
    車執照正、反面影本各1 紙在卷可稽（見偵卷第17頁），是
    本件交通事故責任之判斷亦應依上開道路交通安全規則第97
    條第1 項第4 款之規定，而不適用道路交通安全規則第98條
    第1 項第5 款關於機械腳踏車之規定甚明。而被告係領有大
    型重型機車駕駛執照之駕駛人，此有被告之汽車駕駛執照影
    本1 紙在卷足憑（見偵卷第17頁），是被告對於上開規定應
    知之甚詳。經查，依卷附道路交通事故調查報告表(一)、道路
    交通事故現場圖、衛星影像地圖及告訴人乙○○所提出之被
    害人受傷倒地照片各1 份可知（見偵卷第14、15頁，本院卷
    第9 、120 頁），本件交通事故發生地點在高雄縣美濃鎮○
    ○路○段780 號前，該路段之速限為每小時60公里，為未劃
    設慢車道之雙向2 車道，路邊繪有道路邊線，路面邊線外側
    為禁止汽車行駛之路肩，且該路段道路平直，視線良好，經
    由查核衛星影像地圖，得知事故所在的中山路向西銜接樹人
    路，直線路段長約3.5 公里，略呈西南一東北走向，整段道
    路中間一點轉折之彎路都沒有，是依一般駕駛經驗，駕駛人
    均應知悉不可超速行駛，且不得駛出路面邊線，行駛在路肩
    上，且該路段並無彎道，可以清楚看到車前之任何狀況，自
    應隨時採取必要之安全措施，以避免發現車前有狀況時煞車
    或閃避不及而肇事。另依道路交通事故調查報告表(一)所載（
    見偵卷第10頁），本件車禍發生當時天候晴朗、有日間自然
    光線、視距良好，該路段為柏油路段，且路面乾燥、無缺陷
    ，亦無其他障礙物、視距良好，並無任何不能注意之情事。
    而依被告甲○○於偵查及本院審理時所供述：到案發地點前
    300 公尺我就看到被害人楊鳳英，被害人從對向的自用小客
    車跑出來，要過馬路，對方時跑時停，注意我的動向，我認
    為我應該停車，可是我判斷錯誤，對方在分向線上時，我偏
    右行駛，可是對方還是時跑時停，我往右偏移閃避，當時行
    車速度大約65公里，我很後悔，我應該將車速減下，讓行人
    先通過等語（見偵卷第3 、4 頁，相驗卷第24頁，本院卷第
    7 、8 頁），則以被告所供述，明顯可以知悉被告於事故當
    時之行車速度為時速65公里，已經明顯超過該路段之行車速
    限時速60公里，且被告自事故地點300 公尺前，即看到被害
    人穿越馬路，被告既已注意到車前有狀況，應有足夠之時間
    減慢速度至隨時可以煞車停止之速度，並禮讓被害人先行通
    過，以避免撞擊正在穿越道路之被害人，而被告竟捨此不為
    ，仍維持時速65公里之速度前進，導致接近事故現場時，為
    閃避被害人而違規侵入不屬於大型重型機車行駛的路肩，並
    在被害人穿越馬路約略剛進入路肩範圍時，因閃避不及而與
    被害人發生撞擊。綜上，被告騎乘大型重型機車在上開路段
    超速行駛，且雖已看到被害人在其前方300 公尺處穿越道路
    ，竟未隨時採取必要之安全措施，如減速慢行，停車禮讓行
    人通過等安全措施，並違規侵入不屬於大型重型機車行駛的
    路肩，因而閃避不及，撞擊正在穿越道路之被害人，其駕駛
    行為確有過失甚明，此部分亦經財團法人成大研究發展基金
    會98年11月5 日成研基建字第09803588號函暨所附鑑定意見
    書認：「甲○○駕駛大型重機車，超速行駛且預見狀況未及
    早採取安全措施，閃避不當侵入不屬於車輛行駛的路肩為肇
    事主因」等語鑑認無誤（見本院卷第118 頁）。
三、次按行人在未設行人穿越設施，亦非禁止穿越之路段穿越道
    路時，應注意左右無來車，始可小心迅速穿越，交通安全規
    則第134 條第6 款定有明文。經查，本件發生撞擊的地點雖
    然是在路肩，但是根據被告甲○○所騎乘車牌號碼KP-82 號
    大型重型機車向右閃避的行為，以及被害人楊鳳英係右側遭
    受撞擊等跡證判斷，可以確定撞擊發生前，楊鳳英是處於穿
    越道路的過程中，而不是靜止站立在路肩上，此觀被告於偵
    查中供稱：被害人從對向的自用小客車跑出來，要過馬路，
    時跑時停等語（見相驗卷第24頁），亦可明瞭。又本件事故
    地點所在之路段道路平直，視線良好，經由查核衛星影像地
    圖，得知事故所在的中山路向西銜接樹人路，直線路段長約
    3.5 公里，略呈西南一東北走向，整段道路中間一點轉折之
    彎路都沒有，已如上述，則本件被害人楊鳳英在視線條件良
    好之情形下，應可注意左右有無來車，此亦可從觀被告於偵
    查中供稱：被害人時跑時停，注意我的動向等語（見相驗卷
    第24頁），而可知悉被害人當時確已注意到被告所騎乘之大
    型重型機車。是被害人當時既已注意到被告所騎乘之大型重
    型機車，依上開交通安全規則第134 條第6 款規定，被害人
    應小心迅速通過，而依一般駕駛經驗，被害人在穿越道路時
    既已發現被告來車，即應依其與被告之距離判斷是否可以安
    全通過，若無法安全通過，即應停止穿越道路並站立在安全
    之地方，等候被告車輛通過後始能穿越馬路。另依道路交通
    事故調查報告表(一)所載（見偵卷第10頁），本件車禍發生當
    時天候晴朗、有日間自然光線、視距良好，該路段為柏油路
    段，且路面乾燥、無缺陷，亦無其他障礙物、視距良好，並
    無任何不能注意之情事，被害人竟疏未注意，在穿越道路時
    ，未能注意左右無來車，始可小心迅速穿越，因而閃避不及
    ，與被告騎乘之大型重型機車發生撞擊，被害人之穿越道路
    行為亦確有過失甚明，此部分亦經財團法人成大研究發展基
    金會98年11月5 日成研基建字第09803588號函暨所附鑑定意
    見書認：「行人楊鳳英穿越道路時，未充分注意來車動態，
    與左右來車保持良好互動，以致穿越道路後即與甲○○駕駛
    大型重機車發生撞擊，為肇事次因」等語鑑認無誤（見本院
    卷第118 頁）。又以上開財團法人成大研究發展基金會98年
    11月5 日成研基建字第09803588號函暨所附鑑定意見書所示
    ，被告為肇事主因，被害人則為肇事次因，此觀該鑑定意見
    書關於「事故責任」之認定：「肇事責任分配比例為：甲○
    ○-75 ～85% （超速行駛、未注意車前狀況，閃避不當侵入
    禁止車輛行駛的路肩，同時考慮大型重機車給予用路人極大
    的壓迫感），楊鳳英-15 ～25% （穿越道路未注意左右來車
    與左右來車互動不好）」等語甚明（見本院卷第119 頁），
    足認被告與被害人對上開交通事故肇事均有過失，且被告之
    過失程度顯較被害人為重。然被害人對本件交通事故之發生
    雖與有過失，但仍無法解免被告過失之責，附此敘明。
四、再者，被害人楊鳳英因本件車禍碰撞因而倒地，頭部撞擊地
    面，送醫急救後，於97年2 月27日0 時50分許，因創傷性顱
    內出血、顱骨骨折及低血容性休克等原因不治死亡之事實，
    此有被害人之高雄醫學大學附設中和紀念醫院診斷證明書、
    臺灣新竹地方法院檢察署相驗屍體證明書、法醫驗斷書各 1
    份在卷足稽（見偵卷第8 頁，相驗卷第26、33至40頁），是
    被害人之死亡與被告之過失行為間具有相當因果關係，亦堪
    認定。綜上，本件事證明確，被告犯行堪以認定，應依法論
    科。
五、核被告甲○○所為，係犯刑法第276 條第1 項之過失致死罪
    。其於肇事後留在現場，並於警員前往處理尚不知何人為肇
    事者前，即主動向警員坦承肇事而自願接受裁判，此有高雄
    縣政警察局交通隊旗山分隊道路交通事故肇事人自首情形紀
    錄表1 紙在卷可憑（見偵卷第16頁），核與刑法第62條前段
    之自首規定相符，得依法減輕其刑。
六、原審以本件事證明確，據以論罪科刑，固非無見。惟查：(一)
    原判決於事實中記載「適有行人楊鳳英亦違規自中山路2 段
    由南向北橫越該路段」，惟未予載明被害人楊鳳英究竟有何
    違規行為，且於判決理由亦未說明被害人究竟有何違規行為
    ，顯有判決理由不備之違法；(二)按行人在未設行人穿越設施
    ，亦非禁止穿越之路段穿越道路時，應注意左右無來車，始
    可小心迅速穿越，交通安全規則第134 條第6 款定有明文。
    經查，依告訴人乙○○所提出之被害人受傷倒地照片1 張所
    示（見本院卷第9 頁），事故路段道路以黃虛線作為道路中
    心線，並非禁止跨越的黃實線，因此被害人楊鳳英並沒有違
    規穿越馬路的行為，原判決遽指被害人違規橫越道路，亦有
    未洽；(三)又原判決僅述及被告甲○○有未注意車前狀況，並
    隨時採取必要安全措施之過失行為，而漏未論及被告尚有超
    速行駛及閃避不當侵入禁止車輛行駛的路肩之過失行為，亦
    未載明被害人楊鳳英亦有穿越道路未注意左右來車與左右來
    車互動不好之過失行為，原判決就此部分漏未認定，亦有未
    洽。據此，檢察官以原判決於判決理由未交代被害人有何違
    規情事，有判決理由度被之違誤為由提起上訴，為有理由，
    原判決既有上開可議之處，自應由本院將原判決撤銷改判。
    爰審酌被告騎乘大型重型機車，本應謹慎注意，以維護自身
    及其他參與道路交通者之安全，竟仍超速行駛，且雖已看到
    被害人楊鳳英在其前方300 公尺處穿越道路，竟未隨時採取
    必要之安全措施，如減速慢行，停車禮讓行人通過等安全措
    施，並違規侵入不屬於大型重型機車行駛的路肩，因而閃避
    不及，撞擊正在穿越道路之被害人，致被害人死亡之重大損
    害，迄今仍未與被害人家屬即告訴人乙○○達成和解，難認
    已盡力予以補償，然被害人於穿越道路未能注意左右來車，
    亦與左右來車互動不好，對於本件交通事故之發生亦與有過
    失，然被告之過失程度顯較被害人為重，另被告於警詢、偵
    查及本院審理中均坦承犯行，並無前科紀錄，素行尚佳等一
    切情狀，量處如主文第2 項所示之刑，並諭知易科罰金之折
    算標準。
據上論斷，應依刑事訴訟法第455 條之1 第1 項、第3 項、第36
9 條第1 項、第364 條、第299 條第1 項前段，刑法第276 條第
1 項、第62條前段、第41條第1 項前段，刑法施行法第1 條之 1
，判決如主文。
中    華    民    國    98    年    12    月    18    日
                        交通法庭審判長法  官 廖建瑜
                                      法  官 林裕凱
                                      法  官 陳盈吉
以上正本證明與原本無異。
不得上訴。
中    華    民    國    98    年    12    月    18    日
                                      書記官  陳展榮
附錄本判決論罪科刑法條：
中華民國刑法第276條
（過失致死罪）
因過失致人於死者，處2 年以下有期徒刑、拘役或2 千元以下罰
金。
從事業務之人，因業務上之過失犯前項之罪者，處5 年以下有期
徒刑或拘役，得併科3 千元以下罰金。


司法院資訊處製作；財團法人民間司法改革基金會備份。
